【裁判字號】    90,保險,14
【裁判日期】    901002
【裁判案由】    給付保險金
【裁判全文】
臺灣高雄地方法院民事判決  九十年度保險字第一四號
    原      告  甲○○
    被      告  國泰人壽保險股份有限公司
    法定代理人  乙○○
右當事人間給付保險金事件，本院判決如左：
    主    文
原告之訴及假執行之聲請均駁回。
訴訟費用由原告負擔。
    事    實
甲、原告方面：
  一聲明：求為判決(一)被告應給付原告新臺幣（下同）一百萬元及自民國八十九年十
    月三十日起至清償日止，按年息百分之十計算之利息。(二)訴訟費用由被告負擔。
    (三)願供擔保請准宣告假執行。
  二陳述：
  (一)原告於民國八十九年一月三十一日向被告國泰人壽保險股份有限公司，投保主約
    「真情一０一終身壽險」及附約「平安保險附約」（保單號碼00000000
    00號），其中平安附約傷害保險配偶保額一百萬元，且此被保險人即原告配偶
    溫江秀治以原告為受益人，如意外身故則依約應給付保險金一百萬元。
  (二)被保險人溫江秀治於八十九年十月二日上午六時二十分不幸自高處意外墜樓身故
    ，經臺灣高雄地方法院檢察署檢察官相驗在案，原告於八十九年十月十九日檢附
    相關文件依保險契約向被告公司申請給付保險金，詎被告竟於八十九年十月三十
    日通知以「此次事故非意外所致之死亡，本公司歉難給付保險金」，而拒絕給付
    。是以爰依保險契約法律關係，訴請被告給付身故保險金一百萬元，並自拒絕給
    付日即八十九年十月三十日起算按年息百分之十計算之遲延利息。
  (三)按人壽保險契約被保險人死亡，保險公司以自殺為由，拒絕給付保險金，應負舉
    證之責，最高法院八十七年度台上字第一八七一號判決足資參照；又受益人僅須
    證明保險事故已發生即可，保險人須舉證免責事由，最高法院七十四年度台上字
    第八四八號判決亦可參佐。本件被保險人因墜樓死亡，係非因疾病引發之外來突
    發事故，自屬系爭附約第二條第五項所稱之意外傷害事故，至於因被保險人故意
    造成，僅牽涉是否屬於系爭附約第二十一條之一「除外責任」，但仍不失其為意
    外事故之本質。屬於除外責任之事實真偽不明時，其舉證責任應由保險人任之。
    原告主張被保險人係墜樓致出血性休克、全身粉碎性骨折死亡之事實，業經被告
    自認，又有相驗卷可按，則被保險人之死亡顯非由疾病引起，而墜樓受傷自屬外
    來突發事故無訛，則被保險人墜樓死亡應屬遭受意外傷害事故而死亡，乃符合上
    開約款。
  (四)本件被保險人乃於晨間至頂樓運動，並檢視自來水錶，始不慎失足墜樓，至被保
    險人是否係故意自頂樓跳下而導致死亡，並無法以現場所陳情形予以推論。另相
    驗卷之記載僅能判定無他殺嫌疑，至於係為自殺或意外，則未予確認，如此尚不
    足斷定被保險人係自殺。
  (五)被保險人精神狀況良好與否，與其是否自殺或意外死亡無涉，況被保險人雖於年
    前患有精神上疾病，但經就醫治療後有明顯改善，應無厭世輕生之念。因被保險
    人墜樓經過無人親眼目睹，故伊為意外或自殺、他殺均為吾人事後臆斷揣測。以
    被保險人之經濟無虞、家庭、狀況及未留任何遺書等諸客觀條件，可認定伊確無
    自殺之動機，衡情被保險人實無自殺可能。
  (六)系爭契約第二條第五項明定意外傷害事故指非由疾病引起之外來突發事故，職是
    凡非因疾病等人體內在生理變化等所致之事故，均屬所謂意外傷害事故之範圍。
    另因受益人之故意行為、被保險人之故意行為、被保險人犯罪行為、被保險人飲
    酒後駕車等，亦屬本條項所稱意外傷害事故，惟是否皆屬理賠範圍或以除外責任
    約定排除，則屬另一問題，為此該等所謂除外責任之事件應涵攝於意外傷害事故
    內，否則何需再明文約定於不理賠之範圍。本件被保險人死亡原因為墜樓直接死
    亡，非身體內在生理之延續變化所生之事故，因此被告辯稱本件非意外傷害事故
    ，即有未合。至是否屬於除外責任之事實真偽不明時，自應由被告負舉證責任。
    綜上，被保險人墜樓死亡並無直接證據證明伊係故意自殺所致，而被告對上開被
    保險人故意自殺之原因事實未能舉證，因被保險人死亡係出於外來（非疾病），
    突發事件（非預期性之偶發事故），且係直接單獨原因（高處墜落引起出血性休
    克、全身多處粉碎性骨折），從而被告即應依約給付保險金。
  三證據：提出人壽保險單、送金單、相驗證明書、戶籍謄本、理賠申請書、通知等
    影本、甲種診斷證明書各一份為證，並請求調取被保險人財團法人長庚紀念醫院
    高雄分院（下簡稱高雄長庚醫院）精神科病歷。
乙、被告方面：
  一聲明：求為判決如主文所示。
  二陳述：
  (一)對原告主張其於八十九年一月三十一日向被告國泰人壽保險股份有限公司，投保
    主約「真情一０一終身壽險」及附約「平安保險附約」（保單號碼000000
    0000號），其中平安附約傷害保險配偶保額一百萬元，且此被保險人即原告
    配偶溫江秀治以原告為受益人，如意外身故則依約應給付保險金一百萬元；嗣原
    告於八十九年十月十九日檢附相關文件依保險契約向被告公司申請給付保險金，
    被告於八十九年十月三十日通知拒絕給付之事實及所提人壽保險單、送金單、戶
    籍謄本、理賠申請書、通知、相驗證明書等證物均不爭執。
  (二)否認被保險人溫江秀治係於八十九年十月二日上午六時二十分不幸自高處意外墜
    樓身故，原告主張此意外事故，自應由原告負舉證之責。
  (三)依系爭平安保險附約條款第二條、第七條之規定，被保險人於本附約有效之保險
    期間內因遭外來突發之意外傷害事故，並以此意外傷害事故為直接且單獨原因，
    致其身體蒙受傷害，並於意外傷害事故發生之日起一百八十日內身故者，被告按
    該附約保險單所記載該被保險人之保險金額給付身故保險金。查原告提出之臺灣
    高雄地方法院檢察署相驗屍體證明書僅記載被保險人溫江秀治由高處墜落致全身
    多處粉碎性骨折，引起出血性休克死亡等情，且於死亡方式勾選「未確認」，乃
    知被保險人之死因並非意外事故所致。故原告僅以該證明書指被保險人係意外死
    亡，自無足採。另被保險人係在其居住大樓跳樓自殺，此見諸自由時報八十九年
    十月三日之新聞報紙，且據瞭解該大樓二十樓頂樓有施設欄杆，高度約至腰部，
    以相驗卷宗所示照片內容可知，欲至欄杆處尚須跨越一突出物，被保險人不可能
    在該處不慎失足墜樓。另查高雄市政府警察局鼓山分局龍華派出所電請相驗案件
    報告內載「死亡原因跳樓自殺」，又其相驗案件初步調查報告表中載明可能死亡
    之原因為「自殺」，且臺灣高雄地方法院檢察署鑑定驗斷書亦論斷被保險人溫江
    秀治之死亡係「自為」所致，而原告於八十九年十月二日高雄市政府警察局鼓山
    分局龍華派出所偵訊筆錄亦自認溫江秀治係跳樓自殺死亡，佐以溫江秀治之母江
    羅勉於檢察官相驗屍體時對溫江秀治跳樓身亡一事亦表示沒有意見，及該大樓管
    理員韓正中於警訊時亦指稱住戶（指溫江秀治）跳樓自殺等語、高雄市政府警察
    局鼓山分局八十九年十月四日高市警鼓分刑字第一四四八七號函載明：民眾溫江
    秀治自現居處頂樓跳樓自殺等情、臺灣高雄地方法院檢察署檢察官相驗報告書認
    定「死者應係輕生而自行自高處跳樓自殺」，據此足見被保險人乃跳樓死亡，非
    遭遇外來突發意外事故所致，被告依約自不負給付保險金之義務。
  (四)按保險契約之意外傷害事故應受保險契約條款所約定條件之限制，與一般人觀念
    所指之「意外」係泛指「意料之外」者，其基本概念不同，自不容混為一談。所
    謂外來突發事故應係指自身以外之事故而言。原告既主張被告應給付意外死亡保
    險金，則依據前開約定及舉證責任分配原則，原告自應就權利發生事實負舉證責
    任。原告主張導致被保險人死亡原因為「墜樓」，惟墜樓原因甚多，並非一定係
    意外所致，故僅證明墜樓事實，仍非該當於權利發生之事實，原告尚須證明被保
    險人之墜樓係屬外來突發之意外傷害事故，始得依系爭保險條款請求保險金。再
    者本件平安保險附約意外傷害或死亡之定義係採原因說，即須導致傷害或死亡之
    原因係出於外來突發之意外者，方屬意外傷害或死亡，若結果出於內在自我之情
    形，縱係突發者，仍非系爭平安保險附約約定之意外傷害或死亡，應無疑義。即
    意外傷害事故之內涵應包括外來性及突發性二個要素，而所謂外來性係指引起傷
    害或死亡之原因來自身體外部而非內在，其目的在於排除內發病症所致之結果，
    又突發性係指「出於意料之外或不預期」所致之偶發事故，最高法院八十六年度
    台上字第一五五一號民事判決。易言之，該意外傷害事故（原因條件）之發生須
    與被保險人之意欲無關，否則意外傷害事故之意外概念即無從界定。原告一再以
    被保險人係因墜樓而死，則被保險人之死亡顯非由疾病引起，被告即應負保險金
    給付義務等語，惟此與意外保險制度之目的有違，且原告將人壽保險及平安保險
    之身故保險金給付條件予以混洧。
  (五)參照高雄長庚醫院函覆，被保險人於八十八年二月二十五日經診斷為憂鬱性精神
    官能症，且因未規律回診，以致病情未有效控制，且憂鬱症之病患若無繼續服藥
    ，則約有百分之十五之病患會自殺。又原告於偵訊筆錄自認被保險人死亡當日清
    晨三時許就起床起做家事，在六時許告知其要去運動等語、被保險人除出門買菜
    外，平日無早上起床運動之情事等語，足徵被保險人於事發當日絕非如原告所稱
    係上頂樓運動並檢視水錶時不慎失足墜樓死亡，而係因長期為憂鬱症所困，加以
    未規律回診致未能有效控制，方為輕生。
  三提出報紙影本一份為證，並請求調閱臺灣高雄地方法院檢察署相驗卷宗。
丙、本院依職權函詢高雄長庚醫院被保險人最後一次就醫之情形。
    理    由
一本件原告主張其向被告國泰人壽保險股份有限公司投保主約真情一０一終身壽險及
  平安保險附約，其中平安附約傷害保險配偶部分，約定被保險人溫江秀治因意外傷
  害死亡時，原告可獲一百萬元之保險金，嗣被保險人溫江秀治於八十九年十月二日
  於住家頂樓（高雄市○○區○○路二一六號），因意外而墜樓死亡，乃符合兩造所
  簽訂之保險契約附約第二條第五項所稱，因遭受意外傷害事故（指非由疾病引起之
  外來突發事故），致其身體蒙受傷害，及第十四條所定因第二條之意外傷害事故身
  故者。詎被告以被保險人非因意外傷害事故死亡為由，拒絕給付保險金，是以提起
  本訴，並提出兩造之保險契約書、送金單、被保險人死亡相驗屍體證明書暨生前病
  歷、診斷診明書等為證。被告則以被保險人溫江秀治死亡原因，依據臺灣高雄地方
  法院檢察署相驗屍體證明書記載死亡方式勾選「未確認」、報驗經過及偵查過程均
  顯示被保險人係自殺跳樓，且臺灣高雄地方法院檢察署相驗檢察官亦以死者應係輕
  生而自行自高處跳樓自殺，應無他殺嫌疑而簽結。因此，被保險人並非遭意外傷害
  而身故，自不符合前述條款之意外傷害事故，被告乃無須給付意外身故保險金等語
  置辯。
二經查原告主張兩造以原告之配偶溫江秀治為被保險人，簽訂真情一０一終身壽險及
  平安保險附約，約定被保險人因意外傷害死亡時，可獲一百萬元之保險金，嗣被保
  險人溫江秀治於八十九年十月二日於住家頂樓墜落地面，引起出血性休克、全身多
  處粉碎性骨折而死亡等節，為兩造所不爭執，並有原告提出之國泰人壽保險股份有
  限公司真情一０一終身壽險契約書、臺灣高雄地方法院檢察署相驗屍體證明書等影
  本各一份在卷足稽，惟經被告據前開情詞置辯，是以本件之爭點厥為：被保險人溫
  江秀治自高處跌落地面死亡，是否為伊自殺行為？是否符合兩造所訂保險契約中所
  稱之因意外傷害事故而死亡。
三按兩造簽訂之真情一０一終身壽險之平安保險附約第二條規定，本附約所稱之「傷
  害」係指被保險人於本附約有效期間內，因遭受意外傷害事故（指非由疾病引起之
  外來突發事故），致其身體蒙受傷害；第十四條規定，被保險人於本附約有效的保
  險期間內遭受第二條之意外傷害事故，並於意外傷害事故發日起一百八十日內身故
  者，本公司按本附約保險單所記載該被保險人的保險金額給付「身故保險金」；另
  第二十一條第一項第二款規定，被保險人的故意行為致成身故、殘廢或傷害時，被
  告不負給付保險金之責任。此乃第指非由疾病引起之外來突發事故，且非被保險人
  故意所為，方符所謂意外傷害事故。由此可知，該附加傷害保險給付特約條款，係
  就被保險人因外來突發之意外事故，致身體受傷或死亡，保險人方負給付保險金之
  義務，而所謂外來之事故，應係指來自自身以外之事故而言，此可參照最高法院八
  十六年度台上字第一０四三號判決。又按查系爭旅行平安保險保險單第二條「保險
  範圍」約定：「被保險人於本契約有效期間內，因遭遇外來、突發的意外傷害事故
  ，並以此意外傷害事故為直接且單獨原因，致其身體蒙受傷害或因而殘廢或死亡時
  ，依照本契約的約定給付保險金。」故本件保險契約性質上係傷害保險，必須導致
  傷害、殘廢或死亡之外界原因係出於意外，始足當之。上訴人主張被上訴人應給付
  死亡保險金，依據前開約定及舉證責任分配原則，自應就權利發生事實即被保險人
  林○前遭遇外來、突發之意外事故並以此意外事故為其死亡之直接、單獨原因之事
  實負舉證之責，最高法院八十六年度台上字第一五五一號判決亦足資參照。是以原
  告起訴主張被保險人溫江秀治係因意外事故而傷害死亡一節，既為被告所否認且質
  疑為自殺所致，揆諸上開說明，原告自須就被保險人非自殺之意外事故負舉證之責
  ，合先敘明。
四經查系爭保險契約被保險人於八十八年二月二十五日因失眠至高雄長庚醫院精神科
  就診，經診斷為憂鬱性精神官能症，但因其後未規律回診，以致病情未有效控制。
  嗣於同年七月一日至三十日因痴呆併憂鬱情緒重度憂鬱症腸躁症便祕皮
  囊炎住進該院精神科壓力病房治療，出院後迄八十九年九月十四日均因憂鬱症門診
  二十三次，即八十八年八月五日、八月十二日、八月十九日、八月二十六日、九月
  七日、九月二十日、九月二十七日、十月十一日、十月二十五日、十一月十五日、
  十一月二十九日、十二月十三日、十二月二十七日、翌年一月四日、一月十三日、
  一月十七日、六月十九日、七月十三日、七月十七日、八月一日、八月十五日、八
  月二十九日、九月十四日，仍未循規律回診，雖最後一次就診日伊憂鬱之症狀已較
  穩定，並無明顯自殺之意圖表現，惟據被保險人自八十九年六月十九日起至九月十
  四日止之門診記錄單顯示，被保險人於每次均提及苦惱伊女兒有精神分裂症、兒子
  行為不當，且有意圖自殺想法，此外，被保保險人若無繼續服藥則仍有自殺之可能
  等情，有兩造不爭執其真正之高雄長庚醫院長庚院高字第一八八九號函、長庚
  院高字第二０三七號函及被保險人病歷在卷足憑。據此被告辯稱被保險人應係自殺
  而跳樓，即非不可採。再查被保險人乃以面向頂樓圍牆及欄杆之行進方式脫下拖鞋
  ，即左腳拖鞋在前，右腳拖鞋在後，置於未開啟之自來水錶鐵蓋上，且左腳拖鞋約
  三分之一前端已突出該鐵蓋之外，乃該只拖鞋若非仔細放妥，即可能失卻重心而掉
  落一節，有現場照片置於臺灣高雄地方法院檢察署八十九年度相字第一六二四號相
  驗卷宗第二十六頁及第二十七頁可證。又查報案人韓正中於報案之初即稱有住戶跳
  樓自殺，且高雄市政府警察局鼓山分局龍華派出所相驗案初步調查報告表即在可能
  死亡之原因勾選自殺，又原告及被保險人之母於偵訊中均對檢警訊問時提及被保險
  人跳樓身亡，回答無意見，相驗檢察官乃綜合研判上述現場狀況及關係人之陳述而
  以，被保險人患有精神方面疾病，曾於高雄長庚醫院住院一個月，其間斷斷續續接
  受精神科方面治療而未癒，且被保險人與原告平時感情和睦，原告應無殺人動機，
  而推斷死者應係輕生而自行自高處跳樓自殺，乃無他殺嫌疑，因故簽結等節，亦有
  前開相驗卷宗可參。是以，原告主張被保險人乃係晨間至頂樓運動，並檢視自來水
  錶，始不慎失足墜樓，及被保險人客觀生活環境均無自殺動機，非自殺等語，即不
  足以證明。
五綜上所述，本件原告未能舉證證明被保險人非係因生前罹患憂鬱症，而輕生跳樓造
  成死亡，如此自難認係因外來之意外事故所引起，與系爭保險契約附加傷害保險給
  付之特約條款不符。此乃非如原告所主張，被保險人墜樓死亡並無直接證據證明伊
  係故意自殺所致，因被保險人死亡係出於外來（非疾病），突發事件（非預期性之
  偶發事故），且係直接單獨原因（高處墜落引起出血性休克、全身多處粉碎性骨折
  ），自應推定為意外死亡，故保險人當依保險契約約定給付保險金等等。從而原告
  依據系爭保險契約附加契約之約定，請求被告給付系爭保險金一百萬元及約定之遲
  延利息，即屬無據，不應准許。
六原告之訴既經駁回，其假執行之聲請，因訴之駁回而失所依附，應併予駁回。
據上論結，本件原告之訴為無理由，依民事訴訟法第七十八條，判決如主文。
中      華      民      國    九十      年      十      月      二      日
                              臺灣高雄地方法院民事第一庭
~B法      官  謝靜雯
右為正本係照原本作成。
如不服本判決，應於送達後廿日內，向本院提出上訴狀並表明上訴理由，如於本判決
宣示後送達前提起上訴者，應於判決送達後十日內補提上訴理由書（須附繕本）。
中      華      民      國    九十      年      十      月      二      日
~B法院書記官  陳淑女


司法院資訊處製作；財團法人民間司法改革基金會備份。
